【裁判字號】    98,訴,371
【裁判日期】    980916
【裁判案由】    遷讓房屋
【裁判全文】
臺灣臺南地方法院民事判決               98年度訴字第371號
原      告  甲○○
被      告  丙○○○
訴訟代理人  蔡麗珠律師
            江信賢律師
            曾靖雯律師
            熊家興律師
上列當事人間請求遷讓房屋事件，經本院於民國98年9月2日言詞
辯論終結，判決如下：
    主  文
被告應將台南市○區○○段臨時建號2377號門牌號碼台南市○○
路54號13樓房屋（位置及面積如附圖所示）遷讓交還原告，及自
民國九十七年十二月十二日起至交還前開房屋之日止，按月給付
原告新台幣壹萬元。
訴訟費用新台幣壹萬零柒佰玖拾元由被告負擔。
本判決於原告以新台幣參拾參萬為被告供擔保後，得假執行；但
被告以新台幣玖拾捌萬陸仟元為原告預供擔保，得免為假執行。
    事實及理由
一、本件原告主張：
（一）原告於民國97年12月5日經鈞院拍賣標得坐落台南市○區
      ○○段725-1地號土地及其上同段建號2129號、臨時建號
      2377號門牌號碼台南市○○路54號13樓房屋（下稱系爭房
      屋）。
（二）被告於鈞院強制執行時在場陳稱；系爭房屋現由他居住使
      用，因訴外人乙○○積欠被告貨款，被告居住系爭房屋以
      抵貸款，沒有訂租約。此有鈞院97年度執字第27675強制
      執行卷宗97年6月23日執行筆錄可證。因此被告提出之租
      賃協議書顯有事後杜撰之嫌，且被告提出不動產買賣契約
      書內容亦與被告上開筆錄陳述之內容不符，原告均否認其
      真正。
（三）被告無權占用原告所有系爭房屋，原告爰依民法第767條
      規定，訴請被告應將系爭房屋遷讓返還原告。
（四）另查，被告無權占用原告所有之系爭房屋，自屬無法律上
      之原因受有利益，致原告受有相當於租金之損害，原告爰
      依民法第179條不當得利之規定，請求被告自原告取得所
      有權起，按月給付原告新台幣（下同）10,000元。
（五）並聲明：
（１）求為判決如主文第1項所示。
（２）原告願供擔保請准宣告假執行。
二、被告則以：
（一）被告並非無權占有系爭房屋。
（二）查訴外人乙○○前因積欠被告貨款無法清償，於91年間與
      被告達成協議，由乙○○之子即訴外人黃鼎順即黃凱峰承
      擔債務，並將系爭房屋出售給被告以抵債，當時被告因居
      住在基隆，尚無使用系爭房屋之需求，加以乙○○之妻為
      被告之胞姐，以渠等夫妻財務發生困難，一家人無處可住
      ，央求被告先將系爭房屋出租給渠等使用，被告遂並與黃
      鼎順約定，將系爭房屋以每月1萬元出租給黃鼎順，此有
      被告與黃鼎順簽立之不動產買賣契約書（下稱系爭買賣契
      約）可證。
（三）惟事後黃鼎順並未依約給付租金，被告因念及與乙○○之
      妻為姊妹關係，不忍要求渠等搬離，直至94、95年間被告
      因遭先生家暴，不敢再居住於基隆，始於95年2月間暫搬
      至系爭房屋居住，然事後被告因與先生之關係並未改善，
      先生不願負擔子女之扶養費用，加以工作難覓，被告恐經
      濟狀況陷入困境，經與黃鼎順、乙○○商量，雙方於95年
      8月間達成協議，黃鼎順同意將系爭房屋買回，並以積欠
      被告之4年3個月（即91年5月1日至95年7月31日止）租金
      ，由被告比照承租4年3個月，自96年2月1日起承租至100
      年4月30日止，此亦有雙方簽立之協議書（下稱系爭協議
      書）可證。
（四）被告與黃鼎順在91年3月17日簽立系爭買賣契約所應給付
      黃鼎順之買賣價金，被告係於91年4月間以標得之會款中
      50萬元交付黃鼎順，並於同年4月23日將存於中華商業銀
      行基隆分行000-00-000000-0-00帳戶中之定期存單解約，
      於當日領款80萬元後，以其中50萬元交付黃鼎順。而黃鼎
      順所分3次各交付被告之50萬元，被告將其中100萬元借給
      胞姐即黃鼎順之母親，其中50萬元，被告於96年6月13日
      將定存在中華商業銀行台南分行000-00-000000-0-00帳戶
      中，被告於前次庭期陳稱均存在帳戶，係因胞姐即黃鼎順
      之母親要求被告不要讓黃鼎順知悉其有向被告借款100萬
      元之事情，因黃鼎順當日到庭，故被告不敢據實陳述。
（五）證人黃鼎順依其與被告在95年8月13日簽立之系爭協議書
      第2條約定，應分期給付被告之買賣價金，均是黃鼎順拿
      現金至系爭房屋交付被告，被告於前次庭期（98年8月3日
      ）陳稱黃鼎順係拿至基隆交給被告，乃因初至法庭，緊張
      之下誤以為鈞院係詢問被告依系爭買賣契約所給付黃鼎順
      之買賣價金，係在何處交付黃鼎順，被告於此請求更正該
      部分之事實上陳述。
（六）另外，原告主張被告在鈞院97年6月23日到場勘測時，陳
      稱居住在系爭房屋，係因乙○○欠被告貨款，故居住系爭
      房屋以抵債，但在98年3月17日提出之聲明異議狀卻又主
      張居住在系爭房屋，係以抵償黃鼎順積欠被告之貨款，二
      者相互矛盾。然查，由被告所提出系爭買賣契約內容可知
      ，乙○○積欠被告之貨款係由黃鼎順承擔債務，並以系爭
      房屋抵債，此亦經證人乙○○、黃鼎順證述明確，且因乙
      ○○、黃鼎順一再向被告表明會將系爭房屋買回，故被告
      在鈞院至現場勘測時，及事後提出之聲明異議狀，始未將
      事情之來龍去脈描述清楚，但如上述並無矛盾之處，是原
      告以此主張系爭買賣契約及系爭協議書係屬通謀虛偽，並
      不可採。
（七）按出租人於租賃物交付後，承租人占有中，縱將其所有權
      讓與第三人，其租賃契約對於受讓人仍繼續存在，民法第
      425條第1項定有明文。查，如上所述，系爭房屋雖已由原
      告拍賣取得，但黃鼎順既於95年間將之出租給被告使用，
      且約定之租期至100年4月30日止，則依據前開規定，被告
      與黃鼎順之租賃契約對於原告應繼續存在，被告使用系爭
      房屋，應屬有權占有，原告訴請被告返還並給付不當得利
      ，於法無據云云，資為抗辯。並聲明：原告之訴及假執行
      聲請均駁回。如受不利判決，請准供擔保免為假執行。
三、兩造不爭執之事實：
（一）本院97年度執字第27675號強制執行事件拍賣債務人黃鼎
      順所有坐落台南市○區○○段725-1地號土地應有部分萬
      分之27及其上建號2129、2377號門牌號碼台南市○○路54
      號13樓房屋，嗣於97年12月2日由原告以總價金132萬元得
      標。本院民事執行處於97年12月5日核發權利移轉證書，
      原告於97年12月12日收受該權利移轉證書。
（二）系爭2377建號房屋（即系爭房屋）係未辦保存登記建物，
      其位置及面積如附圖所示。被告於97年12月5日之前即占
      有該房屋，目前仍持續占有中。
（三）被告係訴外人黃鼎順之阿姨，訴外人乙○○係黃鼎順之父
      。
（四）如被告係無權占有系爭房屋，兩造同意相當於租金之不當
      得利，以每月1萬元計算。
四、得心證之理由：
    本案爭執之關鍵在於：被告是否有權占有系爭房屋？經查：
（一）按以無權占有為原因，請求返還所有物之訴，被告對原告
      就其物有所有權存在之事實無爭執，而僅以非無權占有為
      抗辯者，原告於被告無權占有之事實，無舉證責任。被告
      應就其取得占有，係有正當權源之事實證明之。如不能證
      明，則應認原告之請求為有理由（最高法院72年台上字第
      1552號判決參照）。兩造對原告係系爭房屋之所有權人，
      及被告占有系爭房屋乙節並不爭執，被告僅以其係基於與
      訴外人黃鼎順間之租賃關係占有系爭房屋，並非無權占用
      為辯，則依上開說明，自應由被告就其有權占有系爭房屋
      乙節負舉證責任。
（二）私文書應由舉證人證其真正。但他造於其真正無爭執者，
      不在此限，民事訴訟法第357條定有明文。被告主張其與
      訴外人黃鼎順間就系爭房屋確有租賃關係乙節，固據提出
      系爭買賣契約、系爭協議書各1份為證，然原告已否認該
      買賣契約及協議書之真正，依上開規定，自應由被告舉證
      證明該買賣契約及協議書之真正。被告所舉之證人乙○○
      、黃鼎順於本院審理時雖均證稱：系爭買賣契約、系爭協
      議書為真正等語，惟查，
（１）證人乙○○、黃鼎順分別為被告之姐夫及外甥，與被告關
      係密切，其證詞難免偏頗，自難僅憑該二證人之證詞，即
      認系爭買賣契約、系爭協議書為真正。
（２）證人乙○○於本院審理時證稱：現在被告為何仍住在系爭
      房屋，我想不起來，當初是如何約定的，我還要回去想一
      想，應該是租給被告使用，當初協議的內容就如協議書所
      示等語（98年7月13日言詞辯論筆錄）。證人乙○○於本
      院庭訊時，無法說明系爭協議書之內容，當庭看過本院提
      示系爭協議書後，仍無法清楚說明系爭協議書之內容，最
      後只籠統說明當初協議的內容就如系爭協議書所示，可見
      被告應未與訴外人黃鼎順簽訂系爭協議書，縱有簽訂，簽
      訂時證人乙○○亦不在場，證人乙○○證稱：系爭協議書
      為真正云云，自難採信。
（３）證人黃鼎順於本院審理時證稱：這兩份契約書（指系爭買
      賣契約、系爭協議書）是我本人簽的，簽契約書的時候，
      被告、還有我及我的父母親都在場。．．．。（你付給被
      告的現金是拿去何處付給被告？）系爭房屋的13樓等語（
      98年8月3日言詞辯論筆錄），被告則供稱：簽契約（指系
      爭買賣契約、系爭協議書）的時候，黃鼎順的母親有一次
      在場，有一次沒在場。．．．。95年黃鼎順是分三次給我
      ，每次50萬元，這三次黃鼎順都是拿現金50萬元到基隆給
      我等語（98年8月3日言詞辯論筆錄），證人黃鼎順與被告
      經本院隔離訊問結果，就系爭買賣契約、系爭協議書簽訂
      時，證人黃鼎順之母親是否均有在場；證人黃鼎順應付給
      被告之價金100萬元是在系爭房屋的13樓或基隆交付，供
      述不一，被告主張其確有與證人黃鼎順簽訂系爭買賣契約
      、系爭協議書，實難採信。
（三）被告雖供稱：我付給黃鼎順的剩餘價金是分兩次給，每次
      給50萬元，我約是在91年4月份付給黃鼎順，我全部都是
      付現金，．．．，這些現金我是從銀行領出來的，95年黃
      鼎順是分三次給我，每次50萬元，這三次黃鼎順都是拿現
      金50萬元到基隆給我，這三筆款項我都是經過半個多月才
      拿去存放在銀行，都是存放在我的存摺內等語，證人黃鼎
      順亦附和被告證稱：兩份契約書上的價金都是用現金支付
      ，．．．。系爭買賣契約的價金100萬元，被告是分兩次
      給我，每次各給50萬元，簽約後約一個月內被告分兩次給
      我等語（98年8月3日言詞辯論筆錄），惟查，
（１）100萬元、150萬元並非小數目，一般人基於安全考量，通
      常會選擇以匯款方式交付，被告與證人黃鼎順供稱：價金
      100萬元、150萬元均以現款交付云云，與常情相違，實難
      採信。
（２）被告於本院審理時供稱：付給黃鼎順的現金都是從銀行領
      出來的；95年黃鼎順是分三次給我，每次50萬元，這三次
      黃鼎順都是拿現金50萬元到基隆給我，這三筆款項我都是
      經過半個多月才拿去存放在銀行，都是存放在我的存摺內
      云云，惟於本院要求其提出相關領款、存款資料時，其於
      98年9月2日又具狀改稱：被告與黃鼎順在91年3月17日簽
      立之系爭買賣契約所應給付黃鼎順之買賣價金，被告係於
      91年4月間以標得之會款中50萬元交付黃鼎順，並於同年4
      月23日將存於中華商業銀行基隆分行000-00-000000-0-00
      帳戶中之定期存單解約，於當日領款80萬元後，以其中50
      萬元交付黃鼎順；黃鼎順所分3次各交付被告之50萬元，
      被告將其中100萬元借給胞姐即黃鼎順之母親，其中50萬
      元，被告於96年6月13日將之定存在中華商業銀行台南分
      行000-00-000000-0-00帳戶中云云，其供述前後不一，且
      被告所提之證據亦無法證明被告確有交付100萬元價金予
      黃鼎順及證人黃鼎順確有交付150萬元價金予被告。被告
      主張其與證人黃鼎順有簽訂系爭買賣契約、系爭協議書；
      其有交付100萬元價金予證人黃鼎順，證人黃鼎順有交付
      150萬元價金予被告云云，均難採信。
（四）按表意人與相對人通謀而為虛偽意思表示者，其意思表示
      無效，民法第87條第1項前段定有明文。查被告並未與證
      人黃鼎順簽訂系爭買賣契約、系爭協議書，已如前述，則
      原告主張被告與證人黃鼎順訂立系爭買賣契約、系爭協議
      書，係通謀虛偽意思表示，應可採信。被告與證人黃鼎順
      既出於通謀虛偽意思表示簽立系爭協議書，系爭協議書自
      屬無效，原告主張被告與證人黃鼎順間就系爭房屋之租賃
      關係不存在，即有理由。
（五）按所有人對於無權占有或侵奪其所有物者，得請求返還之
      。對於妨害其所有權者，得請求除去之。有妨害其所有權
      之虞者，得請求防止之，民法第767條定有明文。被告與
      證人黃鼎順間就系爭房屋之租賃關係既不存在，被告復未
      舉證證明其有何其他權源占用系爭房屋，則原告本於所有
      權之法律關係，請求被告交還系爭房屋，自屬有據。
（六）次按，無法律上之原因而受利益，致他人受損害者，應返
      還其利益，民法第179條定有明文。又依不當得利之法則
      請求返還不當得利，其得請求返還之範圍，應以對方所受
      之利益為度，非以請求人所受損害若干為準。而無權占有
      他人房屋，可能獲得相當於租金之利益，為社會通常之觀
      念。被告無權占有系爭房屋，揆諸前揭說明，其獲有相當
      於租金之不當得利，致原告受有損害，應堪認定。兩造同
      意被告無權占有系爭房屋所獲相當於租金之不當得利，以
      每月1萬元計算，已如上述，則原告依不當得利之法律關
      係，請求被告給付自原告收受系爭房屋權利移轉證書之日
      （原告取得系爭房屋之所有權）起至遷讓系爭房屋之日止
      ，按月以1萬元計算之不當得利，亦屬有據。
五、綜上所述，被告既無權占用系爭房屋，且迄今仍未交還系爭
    房屋，則原告依所有權及不當得利之法律關係，訴請被告遷
    讓交還系爭房屋，及給付自原告收受系爭房屋權利移轉證書
    之日即97年12月12日起至遷讓系爭房屋之日止，按月給付相
    當於租金之不當得利1萬元，自屬有據，均應准許。又本件
    訴訟費用10,790元（第1審裁判費）應由敗訴之被告負擔，
    爰確定如主文第2項所示。
六、兩造分別陳明願供擔保以代釋明，聲請宣告假執行及免為假
    執行，經核均無不合，爰酌定相當之擔保金額分別宣告之。
七、訴訟費用負擔之依據：民事訴訟法第78條、第87條第1項。
中    華    民    國    98    年    9     月    16    日
                  民事第三庭    法  官  蘇正賢
以上正本係照原本作成
如對本判決上訴，須於判決送達後20日內向本院提出上訴狀
中    華    民    國    98    年    9     月    16    日
                                書記官  陳美萍


司法院資訊處製作；財團法人民間司法改革基金會備份。
